臺灣臺南地方法院刑事判決　　　　　　　 99年度訴字第858號
公　訴　人　臺灣臺南地方法院檢察署檢察官
被　　　告　洪寶皓
選任辯護人　蘇文斌律師
上列被告因強盜案件，經檢察官提起公訴（99年度偵字第6152號）
，本院判決如下：
    主  文
洪寶皓意圖為自己不法之所有，結夥三人以上攜帶兇器於夜間侵
入住宅，以強暴至使不能抗拒，而取他人之物，累犯，處有期徒
刑柒年貳月。
    事  實
一、洪寶皓前於民國96年間，因賭博案件，經臺灣高雄地方法院
    判處有期徒刑3月確定，甫於97年1月21日易科罰金執行完畢
    。於執行完畢後，猶不知悔改，民國97年1月間，其經由綽
    號「阿哲」之成年男子（姓名、年籍不詳）提議，決定強盜
    蔡志賢之毒品，取得後交由「阿哲」之成年男子收購，其進
    而徵得林泓圻（綽號紅棋，成年男子，本院另行通緝）及王
    俞俊（綽號阿牛、成年人，檢察官另行通緝）之同意後，遂
    結夥3人以上，基於共同攜帶兇器於夜間侵入住宅強盜之犯
    意聯絡，不定時前往蔡志賢住處外巡繞，瞭解蔡志賢之作息
    。97年2月3日夜間8時許，洪寶皓駕駛其母親所有車牌號碼
    8277-NP號自小客車在臺南市○○路上，見蔡志賢所駕駛之
    車牌號碼6336-XJ號自用小客車停放在府前路上某處，認機
    不可失，隨即聯絡林泓圻及王俞俊前來，3人碰面後，駕車
    尾隨蔡志賢至臺南市○○路某麵攤，待蔡志賢食用完畢後，
    繼續尾隨在後，而洪寶皓認蔡志賢行車之方向係返回其臺南
    市○區○○○路168號住處，旋驅車前往蔡志賢住處附近等
    候，並將自用小客車停放在蔡志賢住處附近特力屋賣場旁之
    停車場，步行前往蔡志賢住處，於夜間9時8分許發現蔡志賢
    返家開啟鐵捲門時，3人均戴頭套及手套，由林泓圻持槍先
    行進入開啟小鐵門讓持鐵棍之洪寶皓及持刀之王俞俊進入蔡
    志賢住處1樓（槍、鐵棍及刀均未扣案），再由林泓圻持疑
    似為槍枝之物品（未經扣案，無法證明有殺傷力）抵住蔡志
    賢頭部，並喝令蔡志賢下車，因蔡志賢不從，林泓圻及王俞
    俊將蔡志賢強拉下車，並當場遭洪寶皓等人持刀或鐵棍毆打
    （傷害部分未經告訴），至使蔡志賢因而無法抵抗，洪寶皓
    見蔡志賢無力抵抗，遂持鐵棍控制蔡志賢，林泓圻及王俞俊
    則衝上2樓找尋毒品。嗣洪寶皓將蔡志賢押上2樓，渠等見2
    樓桌上放有第三級毒品K他命（未扣案，實際重量不詳），
    遂拿取K他命、並從蔡志賢車內取得1手提包（內有身分證、
    健保卡、信用卡及金額不詳之現金），並將蔡志賢住處之監
    視器主機等物拔除後取走。得手後，渠等為迅速逃離現場，
    遂由林泓圻駕駛蔡志賢之上開6336 XJ號自用小客車逃逸，
    行經特力屋停車場時，洪寶皓要求王俞俊下車駕駛停放在該
    處之8277-NP號自小客車並將自蔡志賢住處取得之監視器主
    機載往不詳地點丟棄，再前往所約定地點等候；林泓圻則駕
    駛蔡志賢所有6336-XJ號自用小客車搭載洪寶皓前往中華西
    路某處停車場後，由洪寶皓打電話向蔡志賢告知上開自用小
    車所停放位置後，2人再搭乘計程車與王俞俊碰面。洪寶皓
    將強盜所得之小包K他命由3人朋分，大包K他命變賣予不詳
    姓名、綽號「阿哲」之男子後，取得新臺幣（下同）20萬元
    ，並分與林泓圻、王俞俊各5萬元，餘留供己。而作案用之
    疑似槍枝及刀械之物品，洪寶皓於事後交予「阿哲」之成年
    男子。嗣經蔡志賢報警處理，警方在蔡志賢住處採集洪寶皓
    所遺留之血跡，送鑑驗DNA後，因洪寶皓再於98年11月13日
    夥同蔡獻毅及翁銘權（該案業經提起公訴），持槍強盜蔡志
    賢住處時，在蔡志賢住處2樓通往3樓樓梯間採獲乳膠指套，
    及於98年12月11日採集洪寶皓唾液後，送內政部刑事警察局
    鑑驗、比對結果，均為洪寶皓所有，洪寶皓方供出上情，因
    而查獲。
二、案經蔡志賢訴由臺南市警察局第五分局報請臺灣臺南地方法
    院檢察署檢察官偵查起訴。
    理  由
一、按被告以外之人於審判外之言詞或書面陳述，除法律有規定
    者外，不得作為證據；又被告以外之人於審判外之陳述，雖
    不符合同法第一百五十九條之一至第一百五十九條之四之規
    定，但經當事人於審判程序同意作為證據，法院審酌該言詞
    陳述或書面陳述作成時之情況，認為適當者，亦得為證據。
    當事人、代理人或辯護人於法院調查證據時，知有第一百五
    十九條第一項不得為證據之情形，而未於言詞辯論終結前聲
    明異議者，視為有前項之同意，刑事訴訟法第一百五十九條
    第一項及第一百五十九條之五分別定有明文。本件下列引用
    之供述證據，公訴人、被告及辯護人於本案言詞辯論終結前
    ，均未爭執其證據能力，本院審酌前開證據之作成或取得之
    狀況，並無非法或不當取證之情事，亦無顯不可信或證據力
    明顯過低之情形，復經本院於審判期日就上開證據依法進行
    調查、辯論，依刑事訴訟法第一百五十九條之五規定，均具
    有證據能力，合先敘明。
二、上開犯罪事實，業據被告洪寶皓坦承不諱，核與被害人蔡志
    賢指訴之情節及共犯林泓圻於偵查中證述內容大致相符，復
    有內政部警政署刑事警察局（下稱刑事警察局）97年4月3日
    刑醫字第0970021387號、98年12月14日刑醫字第0980172638
    號鑑驗書（本院卷第107-109頁）、蔡志賢遭強盜案歹徒犯
    案過程一覽表所列被告強盜後駕車離開時經由被害人蔡志賢
    住處附近之特力屋賣場監視器拍攝畫面（警三卷P58-P65)、
    臺南市警察局現場勘察報告所附被害人住處遭強盜後警方到
    現場後的採證照片及取得證物清單(警三卷P66-P85)等物在
    卷可稽。本件警方於97年2月3日案發日在現場採證後，於同
    年月7日將上開資料送請刑事警察局鑑驗，雖僅檢驗出被害
    人蔡志賢的血型，詳上開刑事警察局97年4月3日刑醫字第09
    70021387號鑑驗書，並無法由現場血跡查得行為人資料。嗣
    因98年11月13日被害人蔡志賢住處又遭人強盜，警方在現場
    採證（其中在2樓往3樓樓梯處取得編號22之棉棒）後送請刑
    事警察局鑑驗結果，發現之前一樓車庫地面白色布手套拇指
    處斑跡DNA-STR型別為混合型，不排除混有被害人蔡志賢與
    前開編號22棉棒DNA來源者之可能，嗣該編號22棉棒DNA經檢
    驗與被告相同，詳上開98年11月26日刑醫字第0980161400號
    鑑驗書鑑驗結論第3點及98年12月14日刑醫字第0980172638
    號鑑驗書鑑驗結論第1、2點，被告的血跡既留在案發現場，
    顯見其前開參與本件犯行的自白，與事證相符，實可採信，
    本件事證明確，被告犯行，應堪認定。
三、被告雖以其於98年12月10日為警查獲時即主動供出本件犯行
    ，主張其行為合於自首之規定。惟查：
  (一)被告於98年12月10日經警查獲，於翌日製作警詢筆錄時，僅
    承認參與98年11月13日蔡志賢住處強盜案，並未供出其參與
    本件（97年2月3日強盜案）犯行。嗣於99年1月12日所製作
    的警詢筆錄中始坦承其亦參與97年2月3日的蔡志賢住處的強
    盜犯行，並供出該犯行中另三名共犯姓名，分別為「阿哲」
    、「紅棋」、「阿牛」，再於99年2月1日的警詢筆錄中指認
    警方列印資料，確認「紅棋」者即為林泓圻。經林泓圻於99
    年2月26日的警詢筆錄中再指認「阿牛」即係王俞俊，有各
    該警詢筆錄在卷可按（警三卷P2-5、P12-16、P17、P20-23
    ）。依上開卷內資料可知，被告最早供出本件犯行的書面記
    載，為99年1月12日所製作的警詢筆錄。
  (二)被告雖辯稱其於98年12月10日為警查獲時即主動供出本件犯
    行，惟經本院傳喚參與本件及98年11月13日蔡志賢住處強盜
    案偵辦過程之員警江文彬到場詰稱：「（審判長問：在你的
    見聞，你從何時開始知道被告涉及97年強盜案？）偵辦98年
    強盜案時，調閱被害人住處的監視錄影帶，發現97年案件在
    特力屋停車場錄到的歹徒背影跟洪寶皓有點類似，我們懷疑
    被告涉及97年強盜案，所以採集洪寶皓的DNA去比對」、「
    （審判長問：提示蔡志賢98年12月8日調查筆錄，蔡志賢當
    時是否已經指認被告？）蔡志賢兩次都指認被告，他說他直
    覺兩件都是同一個人」、「（審判長問：當你去製作被告筆
    錄之前，你們警方有提供被告洪寶皓的資料供蔡志賢指認，
    你們同仁是否有人已經知道被告涉及97年強盜案？）是」、
    「（審判長問：提示99年1月12日被告警詢筆錄（警三卷第
    12頁背面第11行），你到看守所製作被告筆錄時，有提示97
    年2月3日之犯案資料給被告觀看？）在特力屋調閱的影像的
    翻拍照片及現場採證的照片」、「（審判長問：你為何會準
    備這些資料給被告看？）因為從鑑定書及種種跡證，認定被
    告有涉案，所以提供這些資料給被告，問被告就這件要不要
    承認」、「（檢察官問：同卷第108頁背面，比對的結果本
    案前次97年2月13日送檢編號二一樓車庫地面，白色布手套
    拇指處斑跡DNA型別為混合型，不排除混有蔡志賢與洪寶皓
    DNA來源之可能，你們是收到這份鑑驗書就知道洪寶皓他有
    涉及97年2月13日之強盜案嗎？）是，97年洪寶皓與蔡志賢
    兩人在現場有打鬥，兩人都有流血，所以DNA有混合」、「
    （辯護人問：你們是根據你們的懷疑去詢問洪寶皓？）也不
    是懷疑，依據刑事警察局的鑑定書，我們是很確定被告涉案
    」、「（辯護人問：你剛才回答鑑識的問題需要專業的鑑識
    中心來回答，為何你又說你確定是被告涉案？）因為是鑑識
    中心告訴我們的」。依警員江文彬之證述，其參與98年11月
    13日蔡志賢住處第2次強盜案之偵查過程，從調閱被害人住
    處的監視錄影帶及特力屋停車場錄到的歹徒背影，到98年12
    月8日透過蔡志賢的兩次的指認暨刑事警察局的鑑定書鑑定
    在案發現場留存的手套上混有被告之血跡等資料，警方對於
    被告洪寶皓即係本件97年2月3日蔡志賢住處強盜案的可能嫌
    疑人已有一定之掌握，並有相當之佐證，並非全然不知何人
    為犯罪行為人的狀態。
  (三)被告何時向警方坦承參與本件97年2月3日蔡志賢住處強盜案
    ？證人江文彬證稱：「（受命法官問：就97年強盜案，洪寶
    皓是否直到99年1月12日才向警方坦承該次犯行？）該次製
    作筆錄，被告有將全部案情交代清楚，在第二次借提還押時
    ，被告有說是他有參與97年強盜案，但是當次沒有清楚交代
    過程及成員」、「（受命法官問：被告跟你們坦承他有參與
    97年強盜案，是在你們收到刑事警察局98年12月14日回覆之
    前或是之後？）98年12月25日被告首次跟我們坦承他有參與
    97年強盜案，同日帶我們警方取出作案的槍械」、「（審判
    長問：98年12月25日你們帶被告去取槍，是否被告之前已經
    承認，所以你們安排帶被告去取槍？）當天借提時，被告承
    認我們就當天帶被告去取槍」。依承辦員警江文彬之證述，
    顯然被告至98年12月25日始向警方坦承參與該次犯行，該時
    間在被告辯稱98年12月10日遭逮捕之日之後，亦在警方透過
    刑事警察局98年12月14日回覆的鑑驗書中載明案發現場留存
    的手套上發現被告血跡之後，被告辯稱伊在98年12月10日即
    向警方自首本件強盜犯行云云，即難遽信。
  (四)按刑法第62條所謂發覺，固非以有偵查犯罪權之機關或人員
    確知其人犯罪無誤為必要，而於對其發生嫌疑時，即得謂為
    已發覺；但此項對犯人之嫌疑，仍須有確切之根據得為合理
    之可疑者，始足當之，若單純主觀上之嫌疑，要不得謂已發
    生嫌疑，最高法院72年臺上字第641號著有判例可資參照。
    本件97年2月3日被害人蔡志賢住處遭人侵入住宅強盜案，警
    方在被告洪寶皓坦承犯案的98年12月25日之前，即同年11月
    13日志賢住處之偵辦過程中，透過蔡志賢住處監視器畫面與
    本件（97年2月3日）作案歹徒在特力屋留存影像比對出被告
    涉嫌，且在被害人蔡志賢二度指認被告相片的情形下，對被
    告涉嫌本件，已有合理的懷疑。況被告自白本件犯行的98年
    12月25日之前，刑事警察局98年12月14日回覆警方的鑑驗書
    中載明案發現場留存的手套上發現被告血跡，證人江文彬於
    本院並證稱刑事察局回覆前已先將鑑驗書傳真與伊，至此警
    方對被告涉嫌本件強盜犯行，已有確切之根據而為合理之懷
    疑。故在98年12月25日被告自白本件犯行之前，警方對被告
    涉嫌本件，已有確切之根據得為合理之可疑，依前揭判例意
    旨，尚難認被告於警方已有合理懷疑的情形下坦承犯行，合
    於自首之規定，其自首之主張，於法未合，自難採憑。
四、論罪科刑
  (一)按刑法第321條第1項第1款之規定，因立法院「鑑於民眾工
    作時間涵蓋日、夜間時段，故現行加重竊盜罪僅就夜間侵入
    住宅為加重構成要件，不足以保障全體民眾之利益」。故於
    100年1月26日修正通過，將第1項第1款「於夜間侵入住宅或
    有人居住之建築物、船艦或隱匿其內而犯之者」，修正為「
    侵入住宅或有人居住之建築物、船艦或隱匿其內而犯之者」
    。將其中「於夜間」之要件刪除。本件行為時在修正之前，
    比較修正前後之規定，修正後之規定，並非有利於被告，爰
    依刑法第2條第1項前段，適用行為時即修正前刑法第321條
    第1項第1款之規定，先予敘明。
  (二)按刑法第三百二十一條第一項第三款之攜帶兇器竊盜罪，係
    以行為人攜帶兇器竊盜為其加重條件，此所謂兇器，其種類
    並無限制，凡客觀上足對人之生命、身體、安全構成威脅，
    具有危險性之兇器均屬之，且祇須行竊時攜帶此種具有危險
    性之兇器為已足，並不以攜帶之初有行兇之意圖為必要，有
    最高法院七十九年臺上字第五二五三號判例意旨可資參照。
    前揭判例雖係就攜帶兇器竊盜罪立論，惟就本案攜帶兇器強
    盜罪亦應為相同之解釋。查本件被告結夥強盜時，其所持之
    鐵棍，及共犯所持之刀、未經扣案無法得知有無殺傷力之槍
    枝，均係質地堅硬等物，均屬鈍重之金屬製品，其中鐵棍及
    刀均足致人受傷，業經被害人蔡志賢指訴綦詳，而槍枝可在
    遠近距離立時取人性命，亦為眾所週知之事項，上開物品客
    觀上皆足以對人生命、身體、安全構成危險性，應認均係屬
    兇器至明。復按刑法強盜罪之行為態樣包含強暴與脅迫；所
    謂強暴，係指直接或間接對於人之身體施以暴力，以壓制被
    害人之抗拒之狀態而言，脅迫則指行為人以威嚇加諸被害人
    ，使其精神上萌生恐懼之心理，以達到至使不能抗拒之程度
    ，有最高法院九十五年臺上字第四八○一號判決意旨足資參
    照。查本案發生時係在夜間，被害人在自宅前開啟鐵捲之際
    ，由共犯之一之林泓圻持槍抵住被害人頭部，喝令下車，被
    害人不從被告及另名共犯王俞俊即以刀及鐵棍毆打，顯已造
    成被害人恐懼而達到身心不能抗拒之程度。且其未經被害人
    同意，即侵入被害人住處，是核被告所為，係犯刑法第330
    條第1項之結夥三人以上攜帶兇器於夜間侵入住宅強盜罪。
    被告與林泓圻、王俞俊就本件犯行有犯意聯絡及行為分擔，
    均為共同正犯。
  (三)爰審酌被告身強力壯，不思以己力賺取所需，為取得K他命
    毒品，竟結夥3人，持刀槍壓制被害人後，侵入被害人住處
    強盜財物，所為不僅侵害被害人的人身自由、居住安全，更
    嚴重危害社會治安，惟其犯後坦承犯行，尚有悔意等一切情
    狀，量處如主文所示之刑，以資懲儆。
  (四)被告於98年12月25日雖由警方帶同起出被告犯案用的手槍1
    把，惟該把手槍係被告於98年11月13日第2次強盜時所持用
    ，迭據被告於警詢及偵查中自白明確，被告於本院審理時否
    認其於本件（97年2月3日）強盜時向「阿哲」取得的作案用
    手槍，與98年11月13日第2次強盜時所持用的手槍係同1支，
    林泓圻於警詢時雖曾指認其於本件犯案時持用的手槍與被告
    於98年12月25日由警方帶同起出持用之手槍，在槍身同樣有
    紅點，而指認係同1把。惟本件強盜犯行，既係由被告向「
    阿哲」取得作案用的槍支，且被告同時參與2次蔡志賢住處
    的強盜案，其對作案槍支的認識應較共犯林泓圻（僅參與本
    件1次犯行）深入，又被告事後帶警方起出槍支，已無隱瞞
    槍支必要，本院認為被告之供述實較可採，故本件犯案用的
    槍支並未扣案，該槍支有無殺傷力，是否屬違禁物，即難遽
    認。另鐵棍1支、刀1把，雖均係供本件犯罪所用之物，惟均
    未扣案，且無從認定係被告或共犯所有之物，爰不為沒收之
    諭知。另按毒品危害防制條例第11條之1第1項雖規定第三級
    毒品，不得擅自持有，惟依同條例第11條第5項之規定，須
    持有第三級毒品純質淨重二十公克以上者，始有刑責。本件
    被告強盜所得之K他命，因未扣案，品質及數量均無法確認
    ，且依被告所述其將大包K他命交付與「阿哲」，而本件案
    發迄今，已過3年，該批毒品，是否尚存，實非無疑，為免
    將來執行困擾，本件強盜所得之K他命亦不為沒收之諭知。
據上論斷，應依刑事訴訟法第299條第1項前段，刑法第2條第1項
前段、第28條、第330條第1項、修正前第321條第1項第1、3、4
款，判決如主文。
本案經檢察官王惠芬到庭執行職務。
中    華    民    國   100    年    4     月    20    日
            刑事第五庭    審判長法  官  鄭文祺
                                法  官  劉秀君
                                法  官  陳振謙
以上正本證明與原本無異。
如不服本判決應於收受本判決後10日內向本院提出上訴書狀，並
應敘述具體理由。其未敘述上訴理由者，應於上訴期間屆滿後20
日內向本院補提理由書狀（均須按他造當事人之人數附繕本）「
切勿逕送上級法院」。
                                書記官  黃雅雲
中    華    民    國   100    年    4     月    20    日
附錄法條：
中華民國刑法第330條第1項
犯強盜罪而有第321條第1項各款情形之一者，處7年以上有期徒
刑。